【裁判字號】    99,交上更(一),175
【裁判日期】    991007
【裁判案由】    業務過失致死
【裁判全文】
臺灣高等法院臺南分院刑事判決   99年度交上更(一)字第175號
上  訴  人  臺灣雲林地方法院檢察署檢察官
上  訴  人
即  被  告  乙○○
上列上訴人因被告業務過失致死案件，不服臺灣雲林地方法院96
年度交易字第154號中華民國第一審判決（起訴案號：臺灣雲林
地方法院檢察署96年度偵字第2882號），提起上訴，判決後，經
最高法院發回更審，本院判決如下：
    主  文
上訴駁回。
    事  實
一、乙○○未依道路交通安全規則考領任何汽車駕駛執照，平日
    在外地打零工之餘，於家中農忙時返回住處從事農務工作，
    駕駛其所有之拼裝機動三輪車載運農作物，係以駕駛為其附
    隨業務之人。其於民國96年4月4日中午時分，駕駛未向公路
    監理機關檢驗合格後發給汽車牌照之拼裝機動三輪車，沿雲
    林縣莿桐鄉○○路，由北往南行駛，欲前去雲林縣莿桐鄉埔
    尾村載運蒜頭，於同日中午12時40分許，途經油車路長安2
    號橋後，欲左轉至東向之產業道路時，本應注意汽車行駛至
    無號誌交岔路口，轉彎車應暫停讓直行車先行，且依當時天
    候雨、日間自然光線、視距良好、路面濕潤平坦無缺陷、無
    障礙物、視距良好，並無不能注意之情事，竟能注意而疏未
    注意，貿然左轉，適有孫靖翔騎乘車牌號碼KBK-430號重型
    機車，自油車路由北往南在乙○○之左後方同向駛來，欲往
    斗六市區南向直行，行經上開油車路長安2號橋後，與東向
    產業道路無號誌交岔路口，亦疏未減速慢行，作隨時停車之
    準備，致閃避不及，孫靖翔所騎機車右側車身與乙○○所駕
    駛拼裝機動三輪車之左前角發生碰撞，因而人車滑行倒地，
    孫靖翔因而受有嚴重頭部外傷合併顱內出血、左側第2、3、
    4肋骨骨折合併血胸、左前臂骨折之傷害，經送醫急救無效
    ，延至96年4月5日上午7時許，因心肺功能衰竭死亡。乙○
    ○於肇事後，於犯罪未經發覺前，乃立即打電話報警，並於
    電話中承認其為肇事者，自首犯罪而接受裁判。
二、案經被害人孫靖翔之子甲○○訴由臺灣雲林地方法院檢察署
    檢察官偵查起訴。
    理  由
壹、證據能力方面：
    按現行刑事訴訟法為保障被告之反對詰問權，排除具有虛偽
    危險性之傳聞證據，以求實體真實之發見，於該法第159條
    第1項明定被告以外之人於審判外之言詞或書面陳述，除法
    律有規定者外，不得作為證據。而刑事訴訟法第159條之1至
    159條之4為傳聞法則之例外規定，被告以外之人於審判外之
    陳述，雖不符前4條之規定，但經當事人於審判程序同意作
    為證據，法院審酌該言詞陳述或書面陳述作成時之情況，認
    為適當者，亦得為證據；當事人、代理人或辯護人於法院調
    查證據時，知有第159條第1項不得為證據之情形，而未於言
    詞辯論終結前聲明異議者，視為有前項之同意，刑事訴訟法
    第159條之5定有明文。本判決所引為論罪科刑之供述證據，
    業據檢察官及被告於本院準備程序表示同意作為證據（見本
    院更(一)卷第23頁），迄至言詞辯論終結前，亦未主張有刑事
    訴訟法第159條第1項不得為證據之情形，本院審酌該等證據
    之取得過程並無瑕疵，具備合法可信之適當性保障，與本案
    待證事實間復具有相當之關聯性，以之為本案證據並無不當
    ，復無顯有不可信之情況，自得採為本件認定事實之基礎。
二、又證人以外之文書，如係公務員職務上製作之紀錄文書、證
    明文書；從事業務之人於業務上或通常業務過程所須製作之
    紀錄文書、證明文書；除顯有不可信之情況外，得為證據；
    又其他於可信之特別情況下所製作之文書，亦得為證據，刑
    事訴訟法第159條之4定有明文。本判決引用之雲林縣警察局
    指揮中心受理110報案紀錄、交通事故現場圖、道路交通事
    故調查報告表(一)、(二)、勘驗筆錄、相驗屍體證明書、驗斷書
    、臺灣省雲嘉區車輛行車事故鑑定委員會鑑定意見書、臺灣
    省車輛行車事故覆議鑑定委員會鑑定意見書，係公務員職務
    上製作之紀錄文書、證明文書，並無顯有不可信之情況，得
    為證據，而有證據能力。
三、本判決所引用之非供述證據即案發後所拍攝之現場照片，為
    機械運作所留存之影像或判讀結果，並非供述證據，並無傳
    聞排除原則之適用，既經合法調查，應具有證據能力。
貳、實體方面：
一、訊據被告固坦承其並未考領任何駕駛執照，於上開時地駕駛
    拼裝機動三輪車，與被害人孫靖翔騎乘之機車發生碰撞，被
    害人孫靖翔因本件車禍死亡之事實，惟辯稱：我平日在臺北
    工作，僅在家中農忙時，偶而返家幫農，並非專職務農，我
    並非以駕駛為業務之人，且法律並無明文規定拼裝機動三輪
    車需考領駕駛執照，始得駕駛上路，我並非無照駕駛，案發
    時我駕駛之拼裝機動三輪車已經完成左轉45度，孫靖翔欲自
    我的左側超車，我自後照鏡發現時就煞車，孫靖翔當時距離
    我很遠，但他的車速高達80公里至100公里，我車已煞停後
    ，他先行自摔，人車倒地分離，機車滑行約2公尺撞及我煞
    停中的拼裝機動三輪車左前角，繼而滑入排水溝，孫靖翔之
    頭部滑撞護欄云云。
二、經查：
  (一)被告於上開時地駕駛拼裝機動三輪車與被害人孫靖翔騎乘之
    重型機車碰撞，被害人孫靖翔人車倒地等情，業據告訴人甲
    ○○於偵查中指訴綦詳（見96年度偵字第2882號卷第32-33
    頁），並有雲林縣警察局指揮中心受理110報案紀錄、蒐證
    照片47張、道路交通事故現場圖、道路交通事故調查報告表
    (一)、(二)各1紙在卷可參（贍96年相字第590號卷第7-12頁、19
    -21頁，96年度偵字第2882號卷第10-16、18-28、34-35頁）
    。又被害人孫靖翔因本件車禍受有嚴重頭部外傷合併顱內出
    血、左側第2、3、4肋骨骨折合併血胸、左前臂骨折之傷害
    ，經送醫急救無效，延至96年4月5日上午7時許，因心肺功
    能衰竭死亡等情，此有慈愛綜合醫院診斷證明書1紙附卷可
    稽（見96年相字第590號卷第18頁），亦經檢察官督同法醫
    師相驗明確，並有勘驗筆錄、相驗屍體證明書、驗斷書各1
    紙，且有被害人照片6張附卷可憑（見96年相字第590號卷第
    29、32-34頁，96年度偵字第2882號卷4-8頁），堪可認定。
  (二)本件案發時，被告係駕駛拼裝機動三輪車，沿雲林縣莿桐鄉
    ○○路，由北往南行駛，途經油車路長安2號橋後，欲左轉
    至東側之產業道路，被害人孫靖翔則騎乘車牌號碼KBK-430
    號重型機車，自油車路由北往南在被告之左後方同向駛來，
    欲朝南往斗六市區直行等情，業據被告警詢中及本院審理中
    分別供承：我駕駛拼裝車沿油車路左轉產業道路，被害人孫
    靖翔當時要直行等語明確（見96年度相字第590號卷第16頁
    、本院更(一)卷第23頁），並有道路交通事故現場圖在卷足考
    ，是案發時二車之車行方向，已可認定。又本件事故發生後
    ，在油車路長安2號橋往南與東側產業道路交岔路口地面上
    留有被害人孫靖翔機車刮地痕長8公尺，該刮地痕起自油車
    路長安2號橋往南與東側產業道路之北側路口邊，朝東南方
    向直線延伸至油車路長安2號橋往南與東側產業道路路口南
    側之排水溝附近，被害人孫靖翔之機車倒放在南側排水溝內
    等情，此觀道路交通事故現場圖自明（見96年相字第590號
    卷第19頁），並有現場照片附卷可考（見96年相字第590號
    卷第8-12頁），是依案發時被告行車方向為左轉車，被害人
    孫靖翔為直行車，以及被害人孫靖翔之機車刮地痕、機車倒
    放等相關位置綜合觀察，可知被害人孫靖翔騎乘之機車係在
    南向直行中，與被告駕駛欲左轉拼裝機動三輪車發生碰撞後
    倒地，被害人孫靖翔之直行車受到被告欲左轉之拼裝機動三
    輪車力量及速度之牽引，倒地後朝東南向滑行至排水溝內，
    使地面產生東南向之直線刮地痕，機車最後滑入排水溝內等
    情，堪可認定。
  (三)被告雖辯稱：我自照後鏡發現孫靖翔自左後方駛來，我車煞
    停後，孫靖翔先行自摔，人車倒地分離，機車滑行約2公尺
    就撞及煞停中的我車左前角乙節，經查，被告於警詢初供述
    ：我發現危險狀況約4公尺遠有看到對方車輛等語（見96年
    度相字第590號卷第16頁），惟偵訊中供述：對方快到我車
    子旁約20公尺就自己跌倒，然後機車撞上我的車子等語（見
    96年度相字第590號卷第30頁），是被害人孫靖翔機車距被
    告拼裝機動三輪車多遠之前先行自摔乙節，被告於警偵訊及
    在本院之供述並不相符，被告辯稱被害人孫靖翔機車先行自
    摔，是否實在，已有可疑之處。而本院審酌若被害人孫靖翔
    之機車於兩車碰撞前確有先自摔，則在被害人孫靖翔先行自
    摔後，兩車尚未碰撞前，被害人孫靖翔之機車在地面上滑行
    所留下之刮地痕之走向理應朝同一方向行進，惟被害人孫靖
    翔之機車於滑行後撞及拼裝機動三輪車後，因為受到拼裝機
    動三輪車撞擊力量及方向之影響產生變化，機車滑行方向理
    應改向，然觀之上開道路交通事故調查報告表(一)顯示機車刮
    地痕，起點係自油車路長安2號橋與東側產業道路之北側路
    口邊，朝東南方向直線延伸至油車路長安2號橋往南與東側
    產業道路路口南側之排水溝附近，詳如上述，可見機車刮地
    痕係由一次撞擊力倒地後所產生之直線延伸，而無被告所稱
    被害人孫靖翔機車先行自摔滑行後，再撞及被告拼裝機動三
    輪車所應產生刮地痕之轉向跡象，被告所為被害人孫靖翔於
    兩車撞擊前先行自摔之辯解，當係事後卸責之詞，不足採信
    。
  (四)按汽車行駛至無號誌交岔路口，轉彎車應暫停讓直行車先行
    ；道路交通安全規則第102條第1項第2款定有明文。依被告
    於偵訊中供承：我從照後鏡看到他在我車左後側等語（見96
    年度偵字第2882號卷第31頁），復於本院審理中供述：「（
    審判長問：你認為他會讓你嗎？）不是，他應該是直行」等
    語（見本院更(一)卷第47頁），足見被告於肇事前已經自照後
    鏡見被害人孫靖翔自其左後方駛來，且行進方向為直行，並
    已判斷被害人孫靖翔不會禮讓被告左轉等情。本件肇事地點
    即油車路油車路長安2號橋與東側產業道路交岔路口為無號
    誌路口，當時天候雨、日間自然光線、視距良好、路面濕潤
    平坦無缺陷、無障礙物、視距良好等情，此觀道路交通事故
    調查報告表(一)自明，是依客觀情形，被告並無不能注意之情
    事。又依被告於警詢中供承：對方重型機車擦撞我車左前角
    等語（見96年度相字第590號卷第16頁），此有被告拼裝機
    動三輪車車體擦痕照片附卷可憑（見96年度相字第590號卷
    第12頁，96年度偵字第2882號卷第12-13頁），另參酌被害
    人孫靖翔之行車方向係在被告左後方，復依被害人孫靖翔機
    車右側車身有明顯擦痕，此有機車擦痕照片在卷足考（見96
    年度偵字第2882號卷第19-21頁），可知兩車撞擊點在被害
    人孫靖翔機車之右側車身與被告拼裝機動三輪車之左前角。
    是依二車行進方向及行車相對位置判斷，被告駕駛拼裝機動
    三輪車行經無號誌交岔路口，疏未注意左轉彎車暫停讓被害
    人孫靖翔駕駛之直行機車先行，仍貿然左轉，顯有過失，堪
    可認定。又按行經無號誌之交岔路口，應減速慢行，作隨時
    停車之準備，道路交通安全規則第93條第1項第2款規定甚明
    ，被害人孫靖翔駕駛重型機車，行經無號誌交岔路口，亦疏
    未注意被告駕駛拼裝機動三輪車行左轉中，而未減速慢行，
    作隨時停車之準備，亦有過失。本件肇事責任，經臺灣省雲
    嘉區車輛行車故鑑定委員會及臺灣省車輛行車事故覆議鑑定
    委員會鑑定肇事責任，亦認定被告行經無號誌交岔路口，左
    轉彎車未暫停讓直行車先行，為肇事原因；被害人孫靖翔駕
    駛普通重機車，行經無號誌交岔路口，未減速慢行，亦為肇
    事原因等情，此有臺灣省雲嘉區車輛行車故鑑定委員會鑑定
    意見書、臺灣省車輛行車事故覆議鑑定委員會覆議意見書附
    卷可考（見96年度偵字第2882號卷第44-45頁、本院上訴卷
    第75-76頁）。據上，被告應注意能注意而不注意上開規定
    ，以致肇事，被害人孫靖翔確因本件車禍受傷死亡，被告之
    過失行為與被害人孫靖翔死亡結果間具有相當因果關係，被
    告自應負過失致死之責。被害人孫靖翔雖就本件車禍發生亦
    有上開過失責任，被告仍不能解免其過失致死罪責。
  (五)至臺灣省車輛行車事故覆議鑑定委員會覆議意見書雖認被害
    人孫靖翔另有違反道路交通安全規則第101條第1項第1款於
    交岔路口不得超車之過失責任乙節，經查，按行經設有交岔
    路口標誌之路段不得超車，道路交通安全規則第101條第1項
    第1款固有明文，惟本件肇事路口即油車路長安2號橋往南與
    東側產業道路交岔路口，並未設有交岔路口標誌等情，此有
    肇事地點現場照片6張附卷可參（見96年度相字第590號卷第
    8-10頁），是本件被害人孫靖翔並未違反道路交通安全規則
    第101條第1項第1款之規定，臺灣省車輛行車事故覆議鑑定
    委員會上開鑑定意見，顯與事證不符，本院並無受其拘束之
    必要，該鑑定意見亦不足採為認定本件車禍被害人孫靖翔關
    於在交岔路口不得超車之過失原因之依據，附此敘明。
  (六)最高法院此次發回意旨指摘：
  (1)被害人駕駛重機車行經肇事交岔路口時之行向，究係直行抑
    或左轉彎：
    經查：被害人駕駛重機車行經肇事交岔路口時之行向，究係
    直行抑或左轉彎乙節，已經本院查明被告駕駛拼裝機動三輪
    車，自油車路由北往南行駛，途經油車路長安2號橋後，欲
    左轉至東側之產業道路，被害人孫靖翔則騎乘重型機車，自
    油車路由北往南在被告之左後方同向駛來，欲朝南往斗六市
    區直行等情無誤，詳如上述二、(二)。
  (2)本件兩車之撞擊點位置及被害人在兩車撞擊前，是否已先自
    摔而人車倒地分離等情，攸關上訴人過失責任之認定及上訴
    人此部分之辯解是否可採，係對其利益有重大關係之事項，
    實有調查之必要，且上訴人聲請送覆議鑑定委員會或中央警
    察大學或國立交通大學學術單位再鑑定，並非不易或不能調
    查，乃原審未盡能事踐行此調查程序，自有調查職責未盡之
    違法：
    經查，本案兩車撞擊點為被害人機車之右側車身與被告拼裝
    機動三輪車之左前角，詳如上述二、(四)；且被告在本院審理
    中已明確表示就此部分無需再送鑑定（見本院更(一)卷第47頁
    ），而本院綜合案發時被告行車方向為左轉車，被害人孫靖
    翔為直行車，及被害人孫靖翔之機車刮地痕走向、機車倒放
    相關位置綜合觀察，已可認定被害人孫靖翔騎乘之機車係在
    南向直行中，與被告駕駛欲左轉拼裝機動三輪車發生碰撞後
    倒地，被害人孫靖翔之直行車倒地後朝東南向滑行至排水溝
    內等情，被告辯稱被害人在兩車撞擊前，已先自摔而人車倒
    地分離云云，為不可採，已如上述二、(二)(三)，此部分事實應
    無再送請鑑定之必要。
三、次按刑法第276條第2項所謂之業務，係指以反覆同種類之行
    為為目的之社會活動而言。故一人不以一種業務為限，如一
    人同時兼有二種或二種以上之業務，而在某一種業務上有不
    慎致人於死之行為，即應負其業務過失致人於死罪責（最高
    法院69年度台上字第4047號判例意旨參照）；又刑法上所謂
    業務，係指個人基於其社會地位繼續反覆而執行之事務，其
    主要部分之業務固不待論，即為完成主要業務所附隨之準備
    工作與輔助事務，亦應包括在內（最高法院75年度台上字第
    3248號判決意旨參照）。本案被告於警詢供稱：我欲往埔尾
    村農田載運蒜頭等語（見96年度相字第590號卷第16頁），
    於原審供承：平時我在台北打零工，此輛拼裝車是我多年前
    購買的，於家裡農忙時，我返家幫忙以此車載運農作物，我
    在案發前三、三天回家，案發時是空車要去大蒜田載運採收
    的蒜頭回家等語（見原審卷第18-19頁），是被告於案發多
    年前購置拼裝機動三輪車之目的，係專供其於農忙之際載運
    農作物，足見其有反覆從事農務之行為。又本件案發時，被
    告適因農忙返家之際，駕駛拼裝機動三輪車欲前往其農田載
    運收成之大蒜，是被告之駕駛行為，顯係附隨業務，至為灼
    然。雖被告辯稱：平時我都在台北工作，且住在台北，僅偶
    爾回家以拼裝機動三輪車載運大蒜，駕駛非我業務範圍云云
    ，並提出財政部國稅局95-97年度綜合所得稅各類所得資料
    清單及租賃契約書、在職證明書為證（見本院更(一)卷第49-5
    1頁、本院上訴卷第46-52頁），依被告提出上開文書固可認
    定被告於95年8月10日至97年1月20日任職於址設桃園縣蘆竹
    鄉○○路311號17樓之2盛利鋼鐵有限公司，惟一人不以一種
    業務為限，本案被告既同時兼有打零工及從事農務之業務，
    其在執行農務業務時不慎駕車致人於死，依上開說明，仍應
    負業務過失致人於死罪責。
四、再按所謂汽車，係指在道路上不依軌道或電力架線而以原動
    機行駛之車輛而言；汽車駕駛執照為駕駛汽車之許可憑證，
    由駕駛人向公路監理機關申請登記，考驗及格後發給之。汽
    車駕駛人經考驗及格，未領取駕駛執照前，不得駕駛汽車。
    道路交通安全規則第2條第1項第1款、第50條第1項分別定有
    明文，被告所駕駛之拼裝機動三輪車，係以動力機械發動，
    自屬該條款所稱汽車之範疇，則被告即應考領適當之汽車駕
    駛執照為是，惟被告並未依規定考領適當之汽車駕駛執照，
    即擅自駕駛拼裝機動三輪車，即屬無照駕駛。
五、核被告乙○○所為，係犯刑法第276條第2項之業務過失致死
    罪。起訴意旨認被告所為係犯刑法第276條第1項之過失致死
    罪，容有未洽，惟其起訴之基本事實同一，本院自得予以審
    理，並變更其起訴之法條。又被告於本件發生車禍後，犯罪
    未經發覺前，主動打電話報警，並於電話中承認其為肇事者
    ，自首犯罪而接受裁判等情，此有雲林縣警察局指揮中心受
    理110報案紀錄單及雲林縣警察局交通警察隊道路交通事故
    肇事人自首情形紀錄表各1紙附卷足參（見96年度相字第590
    號卷第7、24頁），應依刑法第62條前段規定減輕其刑。又
    被告為汽車駕駛人，未考領適當之汽車駕駛執照，駕駛拼裝
    機動三輪車行駛於道路上，因而致人死亡，應依道路交通管
    理處罰條例第86條第1項之規定，加重其刑，並依法先加後
    減。
五、原審因予適用刑事訴訟法第300條、刑法第276條第2項、第
    62條前段、道路交通管理處罰條例第86條第1項，刑法施行
    法第1條之1第1項、第2項前段之規定，並審酌被告就本件車
    禍發生之過失程度，肇事後未與被害人家屬達成和解，被害
    人家屬所受傷痛程度，及犯後坦承犯行，態度尚可，其僅國
    中畢業，教育程度不高，以打零工及在家務農為生，經濟狀
    況不佳等一切情狀，量處有期徒刑10月，及被告於96年4月4
    日所犯本件業務過失致死罪，其犯罪時間在96年4月24日以
    前，合於減刑條件，依中華民國96年罪犯減刑條例第2條第1
    項第3款、第7條、第9條規定減輕其刑期1/2後為有期徒刑5
    月，並諭知易科罰金之折算標準等情。本院參酌被告雖已於
    原審判決後之98年12月16日與被害人家屬以新臺幣210萬元
    成立調解，其中150萬元已由犯罪被害人特別補償基金支付
    ，其餘60萬元由被告當場支付等情，此有雲林縣莿桐鄉調解
    委員會調解書附卷可參（見本院更(一)卷第26頁），惟在本院
    審理中未見被告就其駕車過失行為，有悔悟之心等情狀，因
    認原審認事用法，並無不當，量刑亦稱妥適。檢察官依告訴
    人之請求上訴，指摘原判決量刑過輕，被告上訴，指摘原判
    決不當量刑過重，均無理由，應予駁回。
據上論結，應依刑事訴訟法第368條，判決如主文。
本案經檢察官劉得鉦到庭執行職務。
中    華    民    國    99    年    10    月    7     日
                  刑事第二庭    審判長法  官  葉居正
                                      法  官  陳欽賢
                                      法  官  張桂美
以上正本證明與原本無異。
如不服本判決應於收受送達後10日內向本院提出上訴書狀，其未
敘述上訴理由者，並得於提起上訴後10日內向本院補提理由書（
均須按他造當事人之人數附繕本）「切勿逕送上級法院」。
                                      書記官  魏芝雯
中    華    民    國    99    年    10    月    8     日
本判決論罪科刑法條：
刑法第276條第2項
中華民國刑法第276條第2項
（過失致死罪）
從事業務之人，因業務上之過失犯前項之罪者，處5年以下有期
徒刑或拘役，得併科3千元以下罰金。

司法院資訊處製作；財團法人民間司法改革基金會備份。
